【裁判字號】    95,上易,327
【裁判日期】    950725
【裁判案由】    侵占
【裁判全文】
臺灣高等法院臺南分院刑事判決         95年度上易字第327號
上  訴  人
即  被  告  甲○○
上列上訴人因侵占案件，不服臺灣台南地方法院95年度易字第14
2號中華民國95年5月17日第一審判決（起訴案號：臺灣台南地方
法院檢察署94年度調偵字第602號），提起上訴，本院判決如下
：
    主  文
上訴駁回。
    事  實
一、甲○○於民國93年2月20日以其所有ＢＭＷ廠牌車牌號碼386
    8－ＧＳ號、引擎號碼為ＷＢＡＢＤ51080ＰＫ27272號之自
    用小客車一輛，向富邦產物保險股份有限公司（以下簡稱富
    邦保險公司）投保竊盜險，約定上開自用小客車如於93年2
    月20日起至94年2月20日止之保險期間內失竊，富邦保險公
    司將於承受該自用小客車所有權益後，以最高給付保險金新
    臺幣（下同）一百七十六萬三千元之價格賠償甲○○損失。
    嗣於93年6月13日晚間11時30分許，甲○○所有前揭車輛，
    在高雄縣茄萣鄉○○村○○路遭竊。甲○○遂於93年6月18
    日向高雄縣警察局湖內分局報案，並向富邦保險公司申請理
    賠，而與富邦保險公司簽訂讓與契約書、切結書及委付書等
    資料，雙方約定富邦保險公司於賠償甲○○一百四十四萬三
    千八百九十七元後，甲○○即將前揭自用小客車所有權讓與
    富邦保險公司，嗣富邦保險公司於93年7月23日將上開保險
    金匯入甲○○於彰化銀行股份有限公司北臺南分行（下稱彰
    化銀行）帳號00000000000000號之帳戶，並
    於當日取得上開自用小客車之所有權。嗣於93年8月10日上
    午11時許，上開自用小客車經臺南市警察局第四分局育平派
    出所警員在臺南市○○區○○路與府平路口尋獲，並通知甲
    ○○領回。甲○○明知該車已歸富邦保險公司所有，應依約
    通知富邦保險公司領回車輛，其並無領取該車輛之權利，竟
    意圖為自己不法之所有，向臺南市警察局第四分局育平派出
    所警員趙健平誆稱保險公司尚未理賠，使趙健平信以為真而
    陷於錯誤，即於當日將上開車輛交由甲○○領回，同日甲○
    ○即再向交通部公路總局嘉義區監理所臺南監理站（下稱臺
    南監理站）切結重領號碼為五四五○－ＪＧ號之車牌，繼於
    同年月12日，在臺南市○○路○段，以一百六十萬元之價格
    出售並過戶予不知情之林東峰。嗣因富邦保險公司發覺有異
    ，而報警查獲上情。
二、案經富邦保險公司訴由臺南地方法院檢察署檢察官偵查起訴
    。
    理  由
一、上揭犯罪事實，業據被告甲○○迭於警詢、偵查中、原審及
    本院審理時坦承不諱，核與告訴代理人王進輝律師於偵查中
    之指訴指訴相符，並有被告與富邦保險公司所簽具之要保書
    、汽車理賠申請書、切結書、委付書、讓與契約書、汽車險
    賠款暨電匯同意書、高雄縣警察局車輛失竊證明單、被告之
    彰化銀行帳戶存摺封面、富邦保險公司一般付款指示明細統
    計報表、汽車車號異動資料查詢、臺南監理站函附汽車車輛
    異動登記書、新領牌照登記書、臺南市警察局車輛尋獲證明
    單、新領牌照切結書及留存證件、汽車過戶登記書（以上均
    影本）、汽車異動歷史查詢各一份在卷可稽，被告之自白核
    與事實相符，應堪採信。被告詐欺取財之事證明確，犯行洵
    堪認定，應依法論科。
二、核被告所為，係犯刑法第339條第1項之詐欺取財罪。公訴人
    雖認被告意圖為自己不法之所有，故意不依約通知告訴人前
    往領回該已屬於富邦保險公司所有之上開車輛，而私自前往
    領取，將之侵占入己，係涉犯侵占罪嫌，惟按刑法上之侵占
    罪，以侵占自己持有他人之物為前提，換言之，必行為人先
    合法持有他人之物，而於持有狀態繼續中，易「持有」為「
    所有」之意思始可。如其之持有，係出於非法方法，並非合
    法持有，則應視其方法為何，而分別成立詐欺、竊盜、搶奪
    或強盜罪，無成立侵占罪之餘地；而行為人苟係意圖不法之
    所有，對於原非自己實力支配下之物，以詐術不法取得，係
    屬詐欺取財；苟係對於原為自己持有，在自己實力支配下之
    物，基於不法所有之意圖而予以侵吞入己，則屬侵占罪之範
    疇。查被告於93年7月23日領得告訴人給付之保險金後，上
    開自用小客車已歸告訴人所有，嗣於93年8月10日上午11 時
    許，上開自用小客車經臺南市警察局第四分局育平派出所警
    員尋獲並通知被告領回，而被告明知該車已歸富邦保險公司
    所有，應依約通知富邦保險公司領回車輛，其並無領取該車
    輛之權利，竟意圖為自己不法之所有，向臺南市警察局第四
    分局育平派出所警員趙健平誆稱保險公司尚未理賠，使趙健
    平誤信被告有權領回而陷於錯誤，即於當日將上開已屬於告
    訴人所有之車輛交付被告，有原審依職權向臺南市警察局第
    四分局函調被告上開領回車輛筆錄（原審卷第12頁反面）可
    參，被告亦於偵查中供承「（你知道你領了汽車理賠金後，
    車子就是保險公司的？）我知道。」（臺灣臺南地方法院檢
    察署94年度偵字第3646號卷第18頁）、「（為何向監理單位
    切結原領牌照登記書、繳交註銷單已不慎遺失？）我承認我
    是謊報的。」（臺灣臺南地方法院檢察署93年度發查字第28
    42號卷第62頁）；及原審審理中供承「（之前育平派出所找
    到車子，叫你去領回，問你是否有理賠保險金，你為何說沒
    有理賠？）因為我貪心，想說可以先還人家錢，再還保險公
    司錢。」（原審卷第35頁）等語，足見被告於領回上開車輛
    之時，早已萌生不法所有之意圖，並非自領回上開車輛後始
    意圖為自己不法所有而將之侵占入己，至其取得持有，亦係
    向警員趙健平施以詐術，而非經由合法手段甚明。況公訴人
    於起訴書所記載之犯罪事實，顯係認被告在向臺南市警察局
    第四分局育平派出所領回上開車輛之際，已然「意圖為自己
    不法之所有，故意不依約通知告訴人前往領回該已屬於富邦
    保險公司所有之上開車輛，而私自前往領取」，則論罪科刑
    法條又認被告涉犯侵占罪嫌，容有誤會，惟侵占與詐欺取財
    均係基於不法所有之意圖，且基於平和之手段移轉財物之所
    有，其基本之社會事實係屬同一，應予變更起訴法條。
三、原審法院因認被告犯行事證明確，適用刑事訴訟法第三百條
    、刑法第三百三十九條第一項，罰金罰鍰提高標準條例第一
    條前段之規定，並審酌被告犯後坦承犯行，態度尚可，惟其
    曾於91年間因竊盜案件，經原審判處有期徒刑三月，緩刑二
    年確定，仍不知警惕，且本件經臺南市安平區調解委員會調
    解後，仍未償還告訴人損害，顯然欠缺還款誠意，暨詐欺他
    人之物之價值等一切情狀，量處有期徒刑壹年。原審判決認
    事用法均無不合，量刑亦稱妥適，被告上訴意旨謂量刑過重
    ，指摘原判決不當，並無可取，為無理由，應予駁回。
據上論結，應依刑事訴訟法第368條判決如主文。
本案經檢察官羅清溪到庭執行職務。
中    華    民    國    95    年    7     月    25    日
                  刑事第三庭    審判長法  官  陳義仲
                                      法  官  陳顯榮
                                      法  官  宋明蒼
以上正本證明與原本無異。
不得上訴。
                                      書記官  尤乃玉
中    華    民    國    95    年    7     月    26    日
附錄本案論罪科刑法條全文：
中華民國刑法第三百三十九條第一項
意圖為自己或第三人不法之所有，以詐術使人將本人或第三人之
物交付者，處五年以下有期徒刑、拘役或科或併科一千元以下罰
金。


司法院資訊處製作；財團法人民間司法改革基金會備份。
